臺灣新竹地方法院民事判決  
109年度簡上字第120號
上  訴  人  朱民順  
訴訟代理人  林宥均律師
被上訴人    温鏡明  


上列當事人間遷讓房屋事件，上訴人對於中華民國109年5月28日
本院竹東簡易庭108年度竹東簡字第77號第一審判決提起上訴，
本院於民國110年3月31日辯論終結，判決如下：
    主      文
壹、原判決本訴部分－
原判決關於駁回上訴人後開第二項之訴部分，及該部分假執行之
聲請，暨該訴訟費用之裁判均廢棄。
上開廢棄部分，被上訴人應再給付上訴人新台幣伍萬壹仟捌佰壹
拾玖元，及自民國一○八年四月九日起至清償日止，按週年利率
百分之五計算之利息。
上訴人其餘上訴駁回。
廢棄部分之第一審訴訟費用由被上訴人負擔；第二審訴訟費用，
由上訴人負擔百分之六十六，餘由被上訴人負擔。
本判決所命給付部分得假執行。
貳、原判決反訴部分－
原判決主文第八項關於命上訴人應給付被上訴人新臺幣壹拾伍萬
參仟柒佰貳拾玖元，及自民國一○八年五月七日起至清償日止，
按週年利率百分之五計算之利息部分，及該部分假執行之聲請，
暨訴訟費用之裁判均廢棄。
上開廢棄部分，被上訴人在第一審之反訴及假執行之聲請均駁回
。
第一審、第二審訴訟費用，由被上訴人負擔。　　
    事實及理由
壹、程序方面：
    被上訴人受合法之通知，無正當理由，未於言詞辯論期日到
    場，核無民事訴訟法第386條各款所列情形，爰依上訴人之
    聲請，由其一造辯論而為判決。
貳、實體方面：
一、上訴人於原審起訴主張：除與原審主張相同茲予引用外，另
    補稱：
㈠、本件兩造並無賣屋或裝修協議，證人劉炳鶴本身為系爭房屋
    前承租人劉炳坤之弟弟，且為實際使用人，與系爭房屋有利
    害關係，本身先前有多起民、刑事訴訟在案，證人證稱係在
    裝潢後要賣屋，何以裝修完成後，被上訴人仍持續繳納租金
    至同年7月?又被上訴人裝潢完成後理應通知上訴人履行賣屋
    約定，惟未有此通知，上訴人向被上訴人催繳租金並寄發存
    證信函，被上訴人未異議。被上訴人曾於107年9月提告上訴
    人刑事詐欺，告訴狀未提到有賣屋協議之事，且未提出書面
    契約。被上訴人稱於107年1月1日後始入住及施工，實則於1
    06年9月、10月開始入住，估價單上記載時間點為106年12月
    20日，兩造間係於107年初始更換系爭租約，豈有可能在未
    換約前兩造就商討賣屋協議?據被上訴人於原審稱：之前證
    人哥哥有在那裡搭鐵床，我偶爾會在那裡睡等語，可見鐵床
    早於估價單之前已存在於系爭房屋內，且係證人哥哥所搭建
    ，該估價單顯係被上訴人虛偽提出，由假執行勘驗影片及照
    片所示，施作項目外觀皆非如被上訴人辯稱入住新施作之樣
    ；且記載項目與與實際施作不實；估價單金額顯不符合市場
    行情，顯係臨訟為抵銷抗辯而不實記載施作項目及金額，不
    可採信。泥作包含系爭建物被拆除一面隔間牆，上訴人發現
    時除口頭表達反對且另以存證信函通知應回復原狀，被上訴
    人置之不理，應負擔牆面修復費27,200元，不得以此反要求
    上訴人負擔裝修費。屋頂根本未見漏水情況及新施作防水痕
    跡，前承租人及被上訴人並無告知有何漏水問題，建物牆面
    狀況顏色斑駁，根本未重新粉刷過，上訴人檢視系爭建物僅
    客廳天花板有鋪設明架天花板，市場行情一坪約僅000-0000
    元，對照原來天花板狀況良好，根本無裝修必要，被上訴人
    亦未事先告知上訴人。屋內電源開關均為系爭房屋原本開關
    ，未有更動，顯係被上訴人安裝鐵捲門、監視器及公園燈，
    私自外接之配管配線，與上訴人無涉。系爭房屋室內僅僅局
    部有貼塑膠地板，且材質每坪僅350元，該塑膠地板陳舊，
    實不像新裝修，該估價單明顯不實在。木板床乃屬被上訴人
    之家具，不屬系爭建物必要修繕或裝修。鋁窗乃房屋原先就
    配置好，外觀顯然非新裝設，被上訴人根本未更換。劉炳鶴
    原先堆積垃圾，本應其等自行處理，不得強加上訴人負擔，
    被上訴人未曾催告上訴人系爭房屋有何修繕必要。系爭租屋
    處原來屋況是可供居住，被上訴人已先住進去系爭房屋一個
    月後，首次見到上訴人僅問是否可將房屋租給伊，皆未提到
    屋況有何問題需要修繕。上訴人原審起訴請求租金範圍係自
    107年8月1日至108年3月31日扣抵押金後為36,000元，原判
    決以系爭契約終止日為108年2月13日止，僅准租金費26,571
    元，未審酌上訴人起訴之聲明為整體金錢給付總額，於108
    年2月14日至108年3月31日期間乃屬相當於租金之不當得利
    請求金額總計9,429元，原判決駁回上開金額為無理由，應
    予廢棄。被上訴人106年9、10月開始住在系爭房屋應負擔10
    6年12月水費15,819元，系爭租賃契約僅變更承租人，對於
    租期等契約要點並未變更，租期係106年7月1日至109年6月3
    0日，於租期發生之水費應由被上訴人負擔。
㈡、上訴聲明：
　⒈本訴部分：
　⑴原判決不利上訴人部分廢棄。
　⑵上開廢棄部分，被上訴人應再給付上訴人79,019元，及自起
    訴狀繕本送達翌日起至清償日止，按年息百分之5計算之利
    息。
　⑶第一、二審訴訟費用由被上訴人負擔。
　⒉反訴部分：
　⑴被上訴人之反訴請求及其假執行之聲請駁回。
　⑵反訴訴訟費用由被上訴人負擔。
二、被上訴人經合法通知，未於上訴審準備程序、言詞辯論期日
    到場，亦未提出書狀作何聲明或陳述。被上訴人於原審之主
    張、聲明、陳述茲予引用(詳原審判決)。
三、茲就上訴人上訴之爭點，說明法院之判斷如後：
㈠、兩造有無賣屋裝修協議？
　⒈按稱買賣者，謂當事人約定一方移轉財產權於他方，他方支
    付價金之契約。當事人就標的物及其價金互相同意時，買賣
    契約即為成立。民法第345條定有明文。買賣契約之成立，
    以標的物及價金為要素，倘當事人對此二者之意思表示未能
    一致，其契約難謂已成立（最高法院81年度台上字第3134 
    號民事判決要旨參照）。次按租賃關係存續中，租賃物如有
    修繕之必要，應由出租人負擔者，承租人得定相當期限，催
    告出租人修繕，如出租人於其期限內不為修繕者，承租人得
    終止契約或自行修繕而請求出租人償還其費用或於租金中扣
    除之；租賃關係存續中，租賃物如有修繕之必要，應由出租
    人負擔者，或因防止危害有設備之必要，或第三人就租賃物
    主張權利者，承租人應即通知出租人。但為出租人所已知者
    ，不在此限。民法第430條、第437條定有明文。
　⒉經查，依被上訴人偵卷告訴狀記載：被告（即上訴人朱民順
    ）刻意隱瞞事實，未告知土地為公有不得轉租之情事，致使
    告訴人（即被上訴人）投下大筆資金為其修繕房屋而使告訴
    人平白遭受無故損失；偵訊中則稱：當初他也有說要賣，後
    來說他兒子不肯，而且我們都己經裝修好，就想說鼻子摸一
    摸就算了，後來是其他人跟我說那個土地是公有的，那是公
    有的他怎麼可以賣，後來我去芎林鄉公所問，他們說對，被
    告（即上訴人）不能轉租，芎林鄉公所現在還沒請我拆遷等
    語(臺灣新竹地方檢察署107年度他字第3056號卷（下稱他字
    卷）第1、14-15頁)；於原審稱：當初劉炳坤的弟弟劉炳鶴
    是我朋友，那時我從中壢剛回來沒地方住，劉炳鶴就說他哥
    哥那邊有地方可以讓我暫時住，住大約一個月左右聲請人（
    即上訴人）有過來，我有和聲請人問說房子可不可以租給我
    ，聲請人說好，但他不想重新打一份契約，所以才變更承租
    名義人。裝潢到一半的時候聲請人有來房屋的庭院和我聊天
    ，所以他確實是知道我裝潢的事，在還沒打契約就知道了等
    語（原審卷第41-43頁）。證人劉炳鶴於原審證稱：估價單
    是施作系爭房屋63號的裝潢。被告（即被上訴人）找我做，
    工程做了幾個月，因為房屋很糟糕。還沒整修前幾乎不能住
    人，天花板幾乎崩塌。被告是我們管理組長，因為被告沒有
    地方住，所以就讓他先住，被告就說房租他自己付。事先沒
    有問過原告。那時候在庭院時原告（上訴人）就說乾脆修理
    裝潢後便宜賣給被告，所以才會找我裝潢。承攬工程報酬大
    概2、30萬元。因為我比較專業，可能鐵工、水電的找來估
    價一下，就直接報給被告。原告都有來工地關心，裝潢期間
    有見過原告很多次，在裝潢還沒開始前就已經說了很多次，
    說裝潢好後要賣給被告。後來裝潢原告知情，因為他也來看
    很多次，他都有來工地關心，裝潢前有看到原告，因為他來
    幫忙後面小山坡的事，還幫忙除草等語（原審卷第103-109
    頁）。參酌證人劉炳鶴為系爭房屋前承租人劉炳坤之弟弟，
    其稱該房屋未整修前既不能住人，卻又稱未事先告知上訴人
    即讓被上訴人居住，整修花了好幾個月；被上訴人則稱裝修
    到一半時上訴人來系爭房屋，所以知道裝潢的事，在還沒打
    契約就知道等語。是以被上訴人與證人劉炳鶴陳述關於上訴
    人知悉系爭房屋裝潢之事時間點、過程並不相符。被上訴人
    於原審反訴起訴狀記載：兩造間曾約定上訴人於租約期滿後
    將房屋出售予被上訴人（原審卷第33頁），於原審又稱：原
    告有答應說房屋裝修好要賣給我等語（原審卷第162頁）。
    被上訴人前後陳述亦不一致，尚難認兩造有賣屋裝修協議。
    觀諸系爭房屋月租僅6千元，估價單金額高達288,800元，約
    相當48個月即4年之房租，若被上訴人事前業經與上訴人達
    成賣屋協議而裝修，此關涉賣屋價格及租金收益如何計算折
    抵，且上訴人亦得自行就各估價單所列裝修項目評估修繕必
    要性及金額合理性，以決定是否由證人進行裝修，應無僅由
    證人找人估價報給被上訴人，並未向上訴人報價之理。次查
    ，上訴人係出租房屋未包含土地，上訴人就房屋坐落之土地
    與新竹縣芎林鄉公所訂有租賃契約（106年12月28日申請續
    租，租賃1107年1月1日至109年12月31日止），上訴人僅出
    租房屋尚不構成轉租行為，有新竹縣芎林鄉函及函附租賃契
    約等可佐(原審卷187-189頁、他字卷第16頁-19頁反面、23-
    24頁)，新竹縣芎林鄉公所並無要求被上訴人拆遷，上訴人
    亦無必須出賣房屋予被上訴人之情。再查，證人劉炳鶴雖證
    述上訴人於裝潢期間及裝潢前均曾到系爭房屋關心，然地點
    為系爭房屋庭院、後面小山坡，就上訴人曾進入系爭房屋與
    被上訴人確認損壞及須修繕項目、金額、修繕費用由何人負
    擔、雙方賣屋裝修協議內容等，均未曾明確證述，又其雖證
    稱「修理裝潢後便宜賣給被上訴人」，然尚難據此即推斷兩
    造就系爭房屋買賣契約成立之要素—買賣價金、標的範圍均
    已確認，進而達成意思表示合致，自難認兩造間有賣屋裝修
    協議。又估價單上記載時間為106年12月20日，上訴人於原
    審稱：後來被上訴人拿契約來，大約是107年2月10日變更的
    等語（原審卷第37、42-43頁），衡情上訴人應無於換約前
    即與被上訴人達成賣屋裝修協議；況且，被上訴人於106年9
    月、10月已先行入住系爭房屋，若系爭房屋確有因自然損壞
    未修繕無法居住、使用之情，被上訴人應會要求上訴人修繕
    ，待修繕完畢後再變更租約名義人，又兩造既已有賣屋裝修
    協議，被上訴人何須再變更租約，且至107年7月4日仍匯款
    繳納租金4,000元予被上訴人(他字卷第3頁)，依證人證述系
    爭房屋裝修亦需時數月，被上訴人應可就買賣價金金額、租
    金是否納入買賣價金、及買賣標的範圍等事宜，與上訴人商
    議確認後，簽訂買賣契約，於兩造訂立系爭房屋買賣契約及
    完成契約相關事宜後，再進行裝修，被上訴人未與上訴人確
    認前開賣屋裝修相關事項即率予花費高達288,800元，逕行
    裝修月租金僅為6千元之房屋，顯有違常情。綜上以觀，尚
    難認兩造間有賣屋裝修協議。
㈡、被上訴人主張以修繕房屋費用抵銷租金是否有理由?
　⒈按租賃關係存續中，租賃物如有修繕之必要，應由出租人負
    擔者，承租人得定相當期限，催告出租人修繕，如出租人於
    其期限內不為修繕者，承租人得終止契約或自行修繕而請求
    出租人償還其費用或於租金中扣除之；租賃關係存續中，租
    賃物如有修繕之必要，應由出租人負擔者，或因防止危害有
    設備之必要，或第三人就租賃物主張權利者，承租人應即通
    知出租人。但為出租人所已知者，不在此限。民法第430 條
    、第437條定有明文。又按二人互負債務，而其給付種類相
    同，並均屆清償期者，各得以其債務，與他方之債務，互為
    抵銷。民法第334條前段定有明文。是以債務之抵銷，以雙
    方當事人互負債務為其要件，若一方並未對他方負有債務，
    則根本上即無抵銷之可言。
  ⒉參酌兩造間之系爭房屋租賃契約第2條約定：租賃期限經甲乙
    雙方洽訂為三年，即自106年7月1日起至109年6月30日；第3
    條約定：租金每個月陸仟元；第9條約定：房屋有改裝施設
    之要時，乙方（被上訴人）取得甲方（上訴人）之同意得自
    行裝設，但不得損害原有建築，乙方於交還房屋時應負責回
    復原狀；第11條約定：房屋因自然之損壞有修繕必要時，由
    甲方負責修理（原審卷14-16頁）。依系爭房屋租賃契約及
    民法第430條規定上訴人雖負有修繕義務，然被上訴人應先
    通知上訴人，被上訴人未舉證「曾先催告、通知上訴人修繕
    ，及系爭房屋確因自然損壞而有修繕必要」，且觀諸系爭估
    價單所列包含工鐵部分、自動鐵捲門及牌樓架－68,000元、
    土木部分：牆壁面內外屋頂漏水處理工程，材料及費用13,5
    00元、水泥工資1天2,5008天＝20,000元、油漆部分：三全
    一防水處理，牆面地面粉刷，全部處理工程32.000元、天花
    板部份：輕鋼架製作工程材料及工資30,000元、水電部份：
    電管、配線、開關及外圍公園材料費用（含工資）8,500元
    、地板部份：陳貼塑膠木紋地板處理12坪，１坪1,80012坪＝
    21,600元、監控系統45,000元：按裝監控8支配線架設工程
    、材料費用及工資45,000元（業經原審駁回確定)、木工部
    份：6分桃板48、10片、72010＝7,200元、床板、床板架高
    鉄架製作1組4,0004＝16,000元、鋁窗部分：換新制作按裝
    紗窗、鋁窗共8組換新1窗2,0008＝16,000元。裝璜垃圾及雜
    物清運處理＝11,000元，以上應係系爭房屋全屋裝修費用，
    非僅係損壞部分之修繕必要費用；況且，系爭租賃契約書租
    賃期限僅為3年(106年7月1日起至109年6月30日)，系爭估價
    單所列金額高達288,800元，約相當48個月即4年之房租，被
    上訴人亦未舉證各項費用業經上訴人事先確認，且未提出證
    據證明裝修前房屋之狀況以供比對損壞程度及修繕必要範圍
    ，尚難認各裝修項目確係因自然損壞而屬修繕之必要費用。
    再者，依前開估價單所列裝修項目及金額以觀，被上訴人之
    修繕裝潢亦已超過保存、利用系爭房屋之所必要，復無急迫
    情形，屬被上訴人為自己居住環境舒適方便而為裝潢修繕，
    亦無證據證明上訴人明知而不為反對之表示，被上訴人主張
    依民法第429條、第430條、第431條規定，就其支出之裝修
    費用以資抵銷積欠之租金，並於原審提起反訴請求上訴人給
    付系爭房屋裝修費用(原審卷第65頁)，仍屬無理由。
㈢、上訴人請求被上訴人給付租金26,571元、相當租金之不當得
    利金額9,429元，有無理由?
　　依系爭房屋租賃契約4條約定：租金應於每月5日以前繳納，
    每次應繳一個月份乙方不得藉詞拖延。(原審卷第14頁)。按
    承租人應依約定日期，支付租金；無約定者，依習慣；無約
    定亦無習慣者，應於租賃期滿時支付之。如租金分期支付者
    ，於每期屆滿時支付之。如租賃物之收益有季節者，於收益
    季節終了時支付之。民法第439條定有明文。租賃契約如經
    出租人合法終止，即當然消滅，承租人單方面之繼續使用原
    租賃物，仍屬無權占有之法律關係。不當得利之法則請求返
    還不當得利，以無法律上之原因而受利益，致他人受有損害
    為其要件，故其所得請求返還之範圍，應以對方所受之利益
    為度，非以請求人所受損害若干為準，無權占有他人土地、
    房屋，可能獲得相當於租金之利益為社會通常之觀念（最高
    法院61年台上字第1695號民事判例要旨參照）。被上訴人於
    原審不爭執積欠租金之事實（原審卷第162頁），依上訴人
    之原審起訴狀記載：系爭契約108年2月13日終止，主張給付
    終止租約前之租金及終止租約後所受相當租金之不當得利，
    自107年8月1日至108年3月31日扣抵押金後為36,000元，自1
    08年4月1日起至被告返還房屋日止，每月6,000元之租金(原
    審卷第7-8頁)，原審計算被上訴人積欠之租金自107年8月1
    日至系爭契約終止日前一日即108年2月12日，為38,571元（
    計算式：6,000 ×6 ＋6,000 ×12/28 ＝38,571），扣除押金12
    ,000元後，被上訴人尚積欠上訴人之租金金額為26,571元，
    核無不合。另自108年2月13日起被上訴人無權占有系爭房屋
    ，即屬無權占有，上訴人請求自108年2月14日至108年3月31
    日相當租金之不當得利9,429元（計算式：6,000 ＋6,000 ×1
    7/28 ＝9,642，上訴人請求9,429元）為有理由。　
㈣、水費15,819元應由何人負擔?
　　依上訴人於原審提出之水費單記載：列帳月份：106/12，實
    收總金額15,819元(原審卷第18頁)，用水月份應為106年10
    月11月。上訴人於原審稱：系爭房屋實際上劉炳坤和劉炳偉
    向我承租，租金是由姚小姐給我，我不清楚他們內部關係，
    後來陸陸續續繳了4、5個月後就沒有再繳，姚小姐和我說要
    向實際現住人收，我去系爭房屋看發現是被上訴人住在裡面
    等語（原審卷第42-43頁）。偵訊中稱：因為水電費1萬多元
    ，劉先生說他沒有在那邊住，他叫我去跟現住的人收等語（
    臺灣新竹地方檢察署107年度他字第3056號卷第15頁)。被上
    訴人於偵訊稱：去年(106年)9月份至10月份開始住，那個水
    電費是很奇怪的問題，我還請抄水表的人來，我覺得這個金
    額有點離譜，怎麼可能有1萬5,800元的水費，當時的確是我
    在住。我覺得水電費並不是我們等語（原審卷第161-162頁
    、臺灣新竹地方檢察署107年度他字第3056號卷第1、14-16
    頁)；於原審則稱：（偵卷提及你自106年9、10月開始入住
    系爭房屋，有何意見？）之前證人哥哥有在那裡搭鐵床，我
    偶而會在那裡睡等語（原審卷第161-162頁）。由上以觀，
    被上訴人於106年9、10月開始居住系爭房屋，係在前開水費
    計費期間，應由被上訴人負擔系爭水費15,819元。
㈤、上訴人請求被上訴人負擔水泥牆修復費用27,200元，有無理
    由？
　　上訴人於原審稱：變更契約時我看了系爭房屋怎麼被加了鐵
    門，隔間牆壁被打掉等語（原審卷第42-43頁）。被上訴人
    於原審稱：我拆了木板釘的那道牆等語(原審卷第74頁)；證
    人劉炳鶴於原審證稱：因為我要補強，要補強一有部分有拆
    除是估價單第2項泥作部分等語（原審卷第109頁）。觀諸上
    訴人主張之牆面經被上訴人拆除補強，亦有估價單、簡圖、
    照片可佐（原審卷第37頁、109頁、本院卷75-85頁、第147
    頁），尚難認被上訴人拆除水泥牆有損壞房屋結構致生損害
    ，上訴人請求被上訴人負擔牆面修復費27,200元，為無理由
    。
㈥、綜上所述，上訴人上訴主張依租賃之法律關係及系爭契約約
    定上訴聲明請求：「⒈本訴部分：⑴原判決不利上訴人部分廢
    棄。⑵上開廢棄部分，被上訴人應再給付上訴人79,019元，
    及自起訴狀繕本送達翌日起至清償日止，按年息百分之5計
    算之利息」，就被上訴人應再給付上訴人租金26,571元、9,
    429元、水費15,819元，共計51,819元及起訴狀繕本送達翌
    日即108年4月9日起至清償日止，按年息百分之5計算之利息
    範圍內為有理由，應予准許；逾此範圍之請求，為無理由，
    應予駁回。原審駁回被上訴人應給付上訴人前開應准許金額
    本息部分，及該部分假執行之宣告，均有未洽，上訴意旨指
    摘原判決此部分不當，求予廢棄改判，核無不合，爰由本院
    改判如主文壹第2項所示。又本項所命給付未逾50萬元，應
    依職權宣告假執行。原審就逾上開金額不應准許部分（除已
    確定部分外）駁回上訴人之訴及假執行之聲請，核無違誤，
    上訴意旨指摘原判決該部分不當，求予廢棄改判，為無理由
    ，應駁回其上訴。又上訴人上訴聲明請求：「⒉反訴部分：
    被上訴人之反訴請求及其假執行之聲請駁回。」，被上訴人
    於原審反訴請求系爭房屋裝修費用為無理由，已如前述，原
    審命「反訴被告(上訴人)應給付反訴原告(被上訴人)新臺幣
    壹拾伍萬參仟柒佰貳拾玖元，及自民國一○八年五月七日起
    至清償日止，按週年利率百分之五計算之利息」，及該部分
    假執行之宣告，均有未洽，上訴意旨指摘原判決此部分不當
    ，求予廢棄改判，核無不合，爰廢棄改判如主文貳第2項所
    示。
四、因本案事證已臻明確，兩造其餘主張陳述及所提之證據，經
    審酌後，或與本件爭點無涉，或於判決結果無影響，爰不逐
    一論述，附此敘明。
五、據上論結，本件就原判決本訴之上訴為一部有理由、一部無
    理由；就原判決反訴之上訴有理由，依民事訴訟法第436條
    之1第3項、第385條第1項前段、第449條第1項、第450條、
    第463條、第78條、第79條、第389條第1項第5款，判決如主
    文。
中　　華　　民　　國　　110 　年　　4 　　月　　30　　日
                 民事第二庭審判長法  官   林南薰
                                 法  官   張詠晶
                                 法  官   林麗玉
以上正本係照原本作成。
不得上訴。
中　　華　　民　　國　　110 　年　　4 　　月　　30　　日
                                 書記官   郭春慧